Inventaris van het archief van het Ministerie van Binnenlandse Zaken: Afdeling Onderwijs: Middelbaar Onderwijs, 1875-1918
Nationaal Archief, Den Haag
Ministerie van Binnenlandse Zaken: Afdeling Onderwijs, Middelbaar en Voorbereidend Hoger Onderwijs
BiZa / Middelbaar Onderwijs
1875-1918
B24044
12.20 meter; 666 inventarisnummers.
Normale geschreven, getypte en gedrukte documenten, geen bijzondere handschriften.
Nationaal Archief, Den Haag
Ministerie van Binnenlandse Zaken, Afdeling Onderwijs
Het archief bevat voornamelijk stukken betreffende het middelbaar onderwijs in het algemeen. Het betreft hierbij zowel openbaar als bijzonder onderwijs. Naast stukken van het algemeen onderwijs betreft het ook land- en tuinbouwscholen, technische scholen en opleidingen voor Indisch ambtenaar. Het zijn stukken inzake lesmethoden en programma's, reglementen, informatie over examens, onderzoeken naar examenuitslagen, subsidiëring van scholen, salarisregelingen en andere personele administratie. Verder verslagen van bezoeken aan scholen van de onderwijsinspectie en diverse andere onderwijsgerelateerde onderwerpen. Daarnaast bevat het archief een aantal stukken die betrekking hebben op het hoger onderwijs en het onderwijs in Nederlands-Indië.
Archiefvorming
Geschiedenis van de archiefvormer
De gegevens voor deze inleiding zijn ontleend aan:
F.J.M. Otten, Gids voor de archieven van de ministeries en de Hoge Colleges van Staat 1813-1940 (Den Haag, Instituut voor Nederlandse Geschiedenis, 2004)
1. Organisatie
Vanouds ressorteerden de beleidsterreinen onderwijs, kunsten en wetenschappen onder het departement van Binnenlandse Zaken. In 1875 werd de afdeling Onderwijs, Kunsten en Wetenschappen gesplitst in de 5e afdeling Onderwijs en de 6e afdeling Kunsten en Wetenschappen. In 1908 werd de afdeling Onderwijs gesplitst in een afdeling `Lager Onderwijs' en een afdeling `Hooger en Middelbaar Onderwijs'; een situatie die echter al in 1912 weer ongedaan werd gemaakt.
De bewindslieden van Binnenlandse Zaken hebben zich lange tijd verzet tegen inkrimping van hun arbeidsterrein door afscheiding van het beleidsterrein onderwijs. Vermoedelijk is vooral de Schoolstrijd de reden, dat de oprichting van een apart departement van Onderwijs lange tijd is tegen gehouden: het onderwijs was als het ware veroordeeld om te ressorteren onder een politiek zwaargewicht als de minister van Binnenlandse Zaken. Met de grondwetsherziening van 1917 werd de Schoolstrijd definitief beslist. In dat jaar werd vanuit het onderwijsveld krachtig gepleit voor de instelling van een eigen departement. De wetgeving was inmiddels sterk verouderd en diende bovendien te worden aangepast aan de nieuwe Grondwet en het daarin vastgelegde beginsel van financiële gelijkstelling. Bij de kabinetsformatie van 1918 is dan ook besloten tot de oprichting van een departement van Onderwijs, Kunsten en Wetenschappen.
2. Taken
Ingevolge de Wet op het middelbaar onderwijs van 1863 waren er tweejarige burgerscholen voor aanstaande ambachtslieden en drie- en vijfjarige hogere burgerscholen (HBS) voor handel, nijverheid en staatsdienst, alsmede een Polytechnische School te Delft voor industriëlen, technologen en ingenieurs. Het landbouwonderwijs en de middelbare meisjesschool (MMS) werden in de wet wel genoemd, maar niet nader uitgewerkt. Er kwam nu ook voor het middelbaar onderwijs een aparte inspectie. De gymnasia werden gezien als voorbereiding tot het hoger onderwijs en niet tot het middelbaar onderwijs gerekend. Het departement stimuleerde vooral de HBS door rijksscholen op te richten en gemeentelijke hogere burgerscholen te subsidiëren. Het eerste lyceum in Nederland dateert van 1909: een schooltype met een gemeenschappelijke onderbouw, waardoor de onderwijskeuze kon worden uitgesteld.
Hoewel het bijzonder middelbaar onderwijs vanaf 1909 door het Rijk werd gesubsidieerd, kwam het niet tot een wettelijke financiële gelijkstelling met het openbaar middelbaar onderwijs. Niettemin was ook bij de afdeling Middelbaar Onderwijs het bekostigen van scholen en opleidingen een hoofdactiviteit, naast onderwerpen als de inrichting van het onderwijs (algemene leerplannen), de regeling van examens en de rechtspositie en bezoldiging van het onderwijzend personeel.
Geschiedenis van het archiefbeheer
De verwerving van het archief
Het archiefblok bevat archiefstukken onder verschillende rechtstitels verworven.
Inhoud en structuur van het archief
01.01.01; 2.04
Inhoud
Hoewel er in deze periode, met een uitzondering in de jaren 1908-1912, sprake was van één afdeling Onderwijs, is het afdelingsarchief vrijwel geheel naar categorie onderwijs opgedeeld in een viertal deel-archieven, elk met een eigen toegang. De agenda's, indices en klappers (die voor het onderzoek hun belang goeddeels hebben verloren) vormen een ongesplitst bestand.
De toegang van het deel-archief Middelbaar Onderwijs bevat een vrij gedetailleerd rubriekenschema. Enkele grotere series stukken zijn: lijsten van geëxamineerden voor akten van bekwaamheid, `dossiers' rijks-, gemeentelijke- en bijzondere Hogere Burgerscholen (alfabetisch op plaats), gemeentelijke Middelbare Meisjesscholen, landbouwonderwijs en subsidies landbouwproefstations (tot het jaar1898, daarna zie: archief Directie van de Landbouw), Polytechnische School Delft (tot 1905; daarna zie: afdeling Hoger Onderwijs). Stukken betreffende het gymnasiaal onderwijs berusten in het archief van de afdeling Hoger Onderwijs.
Aanwijzingen voor de gebruiker
Openbaarheidsbeperkingen
Volledig openbaar.
Materiële beperkingen
Aanvraaginstructie
Openbare archiefstukken kunnen online worden aangevraagd en gereserveerd. U kunt dit ook via de terminals in de studiezaal van het Nationaal Archief doen. Om te kunnen reserveren dient u de volgende stappen te volgen:
U maakt een profiel aan op www.gahetna.nl, en logt vervolgens in
Via de archiefinventaris (alleen de beschrijvingen met rode nummers) selecteert u het gewenste archiefstuk door op de knop 'Reserveren' te klikken
In het volgende scherm geeft u aan op welke dag u het archiefstuk wilt inzien
Indien u zich bevindt in de studiezaal en een tafelnummer heeft ontvangen kunt u dit nummer vermelden. Als u geen tafelnummer heeft kunt u tafelnummer 777 laten staan
Vervolgens bevestigt u uw reservering door deze te versturen.
Verwant materiaal
Beschikbaarheid van kopieën
Afgescheiden archiefmateriaal
Stukken die jonger zijn dan oktober 1918 zijn overgebracht naar het archief van de afdeling Middelbaar Onderwijs 1918-1950.
Verwante archieven
2.04.08 Ministerie van Binnenlandse Zaken, afd. Onderwijs, Kunsten en Wetenschappen, 1848-1876
2.14.42 Ministerie van OKW, afd. Middelbaar Onderwijs etc., 1918-1975
Beschrijving van de series en archiefbestanddelen
- Middelbaar onderwijs in het algemeen, 1
  - Wetten en verordeningen., 1.1
    - Concepten van het ontwerp van wet op die Middelbaar Onderwijs van 28 juni 1876, Stbl. nr. 143, houdende wijziging van de Wet op het Middelbaar Onderwijs., Z.j. (ca. 1875); 1; 1 omslag
    - Minuut-memorie van Antwoord over het ontwerp van wet van 25 april 1879 tot wijziging van de Wet op het Middelbaar Onderwijs., 2; 1 omslag
    - Correspondentie met de inspecteur van het middelbaar onderwijs over mogelijke herziening van de wet met betrekking tot examens., Oktober - november 1879; 361; 2 stukken
    - Stukken betreffende het ontwerp van dr. D.J. Steijn Parvé, inspecteur van het Middelbaar Onderwijs, tot volledige herziening van de Wet op het Middelbaar Onderwijs., 1880-1881; 3; 1 omslag
    - Stukken betreffende de vaststelling van regels voor het eindexamen van de hogere burgerscholen en landbouwscholen ingevolge art. 55 en57 van de Wet op het Middelbaar Onderwijs., 1882-1918; 357-360; 4 omslagen
      - 1882-1887, 357
      - 1894-1901, 358
      - 1911-1916, 359
      - 1917-1918, 360
    - Stukken betreffende een wetsontwerp tot wijziging van art. 77 van de Wet op het Middelbaar Onderwijs betreffende de akte van bekwaamheid in het tekenen., 1900; 4; 1 omslag
    - Stukken betreffende wijziging van artikel 62 van de Wet op het Middelbaar Onderwijs met betrekking tot de examens aan de polytechnische school in Delft., 1901; 643; 1 omslag
    - Stukken betreffende een in de jaren 1903-1905 bij de Tweede Kamer ingediend wetsontwerp tot wijziging van de Wet op het Middelbaar Onderwijs, dat in 1905 werd ingetrokken., 1901-1905; 5-7; 3 pakken
      - Voorbereidende fase.1901-1902, 5
      - Ontwerp-wet, Memorie van Toelichting en Voorlopig Verslag.1903, 6
      - Memorie van antwoord, wijziging van het ontwerp, intrekking.1904-1905, 7
    - Stukken betreffende de totstandkoming van de wet van 27 mei 1907, Stbl. 128, houdende wijziging van de Wet op het Middelbaar Onderwijs inzake de akte van bekwaamheid in het tekenen., 1904-1907; 8; 1 omslag
    - Stukken betreffende de totstandkoming van de wet van 14 juni 1909, Stbl. 173, houdende wijziging van de Wet op het Middelbaar Onderwijs inzake de subsidiëring van bijzondere hogere burgerscholen., 1908-1909; 9-10
      - Correspondentie., 9; 1 pak
      - Knipsels uit dag- en weekbladen., 10; 1 omslag
    - Stukken betreffende de voorbeiding van een wetsontwerp tot wijziging van art. 37 van de Wet op het Middelbaar Onderwijs inzake de bijdragen in de kosten van de gemeentelijke hogere burgerscholen en daaraan voorafgaande enquêtes., 1908-1911; 11-12; 2 omslagen
      - 1908-1909, 11
      - 1910-1911, 12
    - Ingekomen verzoekschrift van de Vereeniging van Leeraren bij het Middelbaar Onderwijs in Nederland om wijziging van de Wet op het Middelbaar Onderwijs met betrekking tot het middelbaar onderwijs voor meisjes, met memorie van toelichting., 1915; 342; 2 stukken
    - Stukken betreffende de totstandkoming van de Wët van 26 april 1918, Stbl. 267, tot wijziging van de Wet op het Middelbaar Onderwijs inzake de verhoging van subsidies aan bijzondere hogere burgerscholen., 1916-1918; 771; 1 onslag
    - Stukken betreffende problemen in verband met het samengaan van hogere burgerscholen met driejarige cursus met handelsscholen van tweejarige cursus., 1917; 548; 1 omslag
    - KB's van 25 augustus 1917, 22 september 1917 en van 4 oktober 1917 inzake het wijzigingen van het algemene college van advies voor de lichamelijke opvoeding, 792; 1 omslag
    - Ingekomen brief van de inspecteur van het middelbaar onderwijs G. Bolkestein over de wenselijkheid van het voortbestaan van de hogere burgerschool met driejarige cursus., 1918; 130; 1 stuk
  - Onderwijsmethoden en vakken., 1.2
    - Correspondentie met burgemeester en wethouders van Zaandam over de handhaving van het onderwijs in de oude talen aan een hogere burgerschool., 1877; 30; 2 stukken
      Zie ook inventarisnummer 172.
    - Stukken betreffende de verstrekking van geweren aan rijks hogere burgerscholen., 1878-1879; 31; 1 omslag
    - Ingekomen adres van een groep inwoners van Den Haag om vermindering van huiswerk en kortere vakanties voor leerlingen van het middelbaar en voorbereidend hoger onderwijs, met bijlagen., 1897; 40; 2 stukken
    - Stukken betreffende protesten van verschillende leraren tegen de indeling van de leerstof geschiedenis aan de hogere burgerscholen met vijfjarige cursus., 1898-1899; 43; 1 omslag
    - Stukken betreffende de verspreiding van een door het Franse ministerie van onderwijs vastgesteld besluit tot vereenvoudiging van de Franse syntaxis., 1900-1901; 776; 1 omslag
    - Stukken betreffende klachten van de hoogleraar tekenen en kunstgeschiedenis aan de Technische Hogeschool te Delft over het peil van het tekenonderwijs aan de hogere burgerscholen., 1911; 44; 1 omslag
    - Ingekomen memoranda van ir. W.H.M. de Gelder, houdende uiteenzettingen van zijn denkbeelden over het onderwijs aan de hogere burgerscholen, met daarover gevoerde correspondentie., 1915-1916; 46; 1 omslag
      Zie ook inventarisnummer 173.
  - Eindexamens., 1.3
    - Verslagen van de Provinciale commissies, belast met het afnemen van de eindexamens der hogere burgerscholen., 1877-1879; 364; 1 pak
      De verslagen van latere jaren zijn afgedrukt in de Bijlagen bij de Staatscourant.
    - Stukken betreffende de regeling van rechten op voortgezet onderwijs verbonden aan het diploma hogere burgerschool., 1878-1917; div. nrs.
      - Stukken betreffende de aansluiting van de opleiding van de hogere burgerschool met vijfjarige cursus aan die van de Koninklijke Militaire Academie en de gelijkstelling van het diploma met de toelatingseisen van de academie.1878-1915, 375; 1 omslag
      - Ingekomen adressen en kranteartikelen over de toelating van afgestudeerden aan hogere burgerscholen aan universtaire opleidingen.1882-1917, 377; 1 omslag
      - Ingekomen adres van de Vereeniging van Leeraren bij het Middelbaar Onderwijs om de toelatingsexamens van enkele openbare diensten te vervangen door het einddiploma hogere burgerschool.1887, 378; 1 stuk
      - Correspondentie met het Ministerie van Koloniën over de vraag of het toelatingsexamen tot de Rijksveeartsenijschool gelijk kan worden gesteld met het diploma hogere burgerschool met vijfjarige cursus. Juli - augustus 1915, 782; 4 stukken
    - Stukken betreffende voorstellen tot verbetering van het examen in de tekenvakken., 1882-1916; 362; 1 pak
    - Lijsten, houdende opgaven van de eindexamencanditaten in de verschillende provincies, met cijferlijsten., 1880-1883, 1908-1918; 365-367
      - 1880-1883, 365; 1 omslag
      - 1908-1914, 366; 1 pak
      - 1915-1918, 367; 1 pak
    - Stukken betreffende onderzoeken naar aanleiding van opvallende examenuitslagen of naar aanleiding van klachten van schoolbesturen over het examenverloop., 1886-1914; 363, 608; 1 omslag
      - niet gespecificeerd, 363
      - niet gespecificeerd, 608
    - Stukken betreffende de behandeling van bezwaren van afgewezen examencandidaten tegen hun beoordeling door de examencommissie., 1886-1918; 371; 1 omslag
    - Stukken betreffende beschikkingen inzake combinaties van provinciale examencommissies, speciale personele voorzieningen en vergoedingen van commissieleden voor extra werkzaamheden., 1898-1914; 368; 1 pak
    - Ingekomen exemplaar van De Noord-Brabander met ingezonden protest tegen de vaststelling van een examendag op de roomskatholieke feesdag St. Petrus en Paulus, met geleide-brief., Juni 1908; 780; 2 stukken
    - Stukken betreffende vergissingen in examenopgaven en overtredingen van het examenreglement door examinandi., 1908-1914; 369; 1 omslag
    - Stukken betreffende bijzondere maatregelen voor eindexaminandi die door ziekte verhinderd zijn geweest hun examen te voltooien., 1908-1917; 372; 1 omslag
    - Notulen van vergaderingen van de oostelijke commissie voor de eindexamens der hogere burgerscholen in Zuid-Holland., 1909; 370; 1 katern
    - Stukken betreffende de weigering van een leraar van de gemeentelijke hogere burgerschool in Den Haag om toezicht te houden op het eindexamen., 1911-1913; 781; 1 omslag
    - Stukken betreffende een verzoek van een houder van het officiersdiploma om vrijstelling van vakken bij het eindexamen hogere burgerschool., 1912; 379; 1 omslag
    - Ingekomen memoranda van ir. W.H.M. de Gelder, houdende uiteenzetting van zijn denkbeelden over de eindexamen hogere burgerschool, met antwoorden., 1915-1916; 373; 1 pak
    - Stukken betreffende verzoeken van verschillende onderwijsinstellingen om gelijkstelling van hun diploma's met dat van hogere burgerschool met drie of vijfjarige cursus., 1916; 380; 1 omslag
    - Correspondentie met de Vereeniging van Leeraren bij het Middelbaar Onderwijs over hun verzoek om twee vrije zaterdagen beschikbaar te stellen voor vergaderingen., April - mei 1917; 617; 3 stukken
  - Onderwijsbevoegdheid., 1.4
    - Reglementering van examens en andere voorwaarden., 1.4.1
      - Correspondentie over voorstellen met betrekking tot de onderwijsbevoegdheid van landbouwleraren., 1875-1900; 735; 1 omslag
      - Stukken betreffende de vaststelling en wijziging van het examenprogramma voor de akte van bekwaamheid in het landbouwonderwijs., 1876-1911; 389; 1 omslag
      - Stukken betreffende de vaststelling en wijziging van het examenprogramma voor de akten M.O. in de Franse, Duitse of Engelse taal en letterkunde., 1878-1917; 393, 777; 2 omslagen
        - Eerste omslag, 393
        - Tweede omslag, 777
      - Stukken betreffende verzoeken om vrijstelling van de door art. 82 en 89 van de Wet op het Middelbaar Onderwijs. Verplichte akte-examens of bevoegdverklaringen., 1884-1914; 383; 1 pak
      - Stukken betreffende verzoeken van particuliere onderwijsinstellingen om inlichtingen over de mogelijkheid om in Nederland middelbare onderwijsakten in de Italiaanse, Spaanse en Maleise taal- en letterkunde te behalen., 1888-1901; 390; 1 omslag
      - Stukken betreffende verzoeken om toelating van onbevoegde leraren tot het geven van les aan hogere burgerscholen., 1896-1913; 394; 1 omslag
      - Ingekomen rekest van H. Blinks e.a. om verbetering en van de regelingen van de onderwijsbevoegdheid in de aardrijkskunde., 1898; 42; 2 stukken
      - Stukken betreffende de instelling en werkzaamheden van een staatscommissie tot herziening van al die artikelen in de wetten op het middelbaar en hoger onderwijs welke betrekking hebben op de akten van bekwaamheid tot het geven van middelbaar onderwijs., 1898-1902; 395; 1 pak
      - Stukken betreffende verzoeken van hospitanten om onbevoegd te mogen lesgeven en voorstellen tot regeling van het hospiteren., 1906-1911; 529; 1 omslag
      - Correspondentie met het Ministerie van Justitie over wijziging van art. 8 van de Wet op het Middelbaar Onderwijs inzake verlies van onderwijsbevoegdheid na strafrechtelijke veroordeling., 1912; 387; 2 stukken
      - Rekest van de Nederlandsche Vereeniging voor Teekenonderwijs om het verplicht stellen van een diploma hogere burgerschool met driejarige cursus voor toelating tot het examen M.O. tekenen, met memorie van toelichting., 8 januari 1916; 399; 2 stukken
    - Verloop van de akte-examens., 1.4.2
      - Lijsten van geëxamineerden voor akten van bekwaamheid in het geven van middelbaar onderwijs, met cijferlijsten., 1877-1918; 577-589, 404; 15 pakken
        De stukken zijn gedeeltelijk door brand aangetast.
        - Exacte vakken en handelskennis (akten K). 1877-1918, 577-584
          - 1877-1889, 577
          - 1890-1896, 578
          - 1897-1901, 579
          - 1902-1906, 580
          - 1907-1909, 581
          - 1910-1912, 582
          - 1913-1916, 583
          - 1917-1918, 584
        - Akten M.O-A. en M.O.-B Engels. 1885-1918, 588-589
          - 1885-1904, 588
          - 1905-1918, 589
        - Akten M.O.-A en M.O.-B Duits. 1885-1918, 586-587
          - 1885-1903, 586
          - 1904-1918, 587
        - Akten van bekwaamheid in de landbouwkunde. 1887-1912, 404
        - Akten M.O. Frans. 1907-1917, 585
        - Akten M.O. Italiaans en Akten M.O. Russisch. 1910-1918, 590
      - Stukken betreffende verzoeken om herexamen voor de akte M.O. boekhouden wegens vermeende onrechtmatigheden bij het mondeling examen., 1877; 391; 1 omslag
      - Verslagen van examencommissies voor de akten van bekwaamheid voor lager en middelbaar landbouwonderwijs. Gedrukt., 1886-1918; 657; 1 pak
      - Stukken betreffende een verzoek van de Oost-Indisch ambtenaar P.J.H. Smeets om herexamen voor akte M.O. aardrijkskunde vóór het verstrijken van zijn verlof in Nederland., Januari - maart 1914; 398; 1 omslag
      - Stukken betreffende een conflict tussen J. Hagers, redacteur van het tijdschrift Handelsstudie en Accountant en de inspecteur van het Middelbaar Onderwijs over de publicatie van examenvragen voor de akte M.O. boekhouden., 1915-1916; 400; 1 omslag
      - Ingekomen verzoekschrift van de onderwijzer J.G.P. Horsten aan koningin Wilhelmina om aanbeveling van zijn belangen bij de examencommissie M.O. boekhouden., Juli 1915; 397; 1 stuk
      - Correspondentie naar aanleiding van bezwaren van het gemeentebestuur van Utrecht tegen het verlof van een leraar aan gemeentelijke scholen voor deelneming in commissies voor akte-examens., 1917-1918; 402; 1 omslag
      - Correspondentie naar aanleiding van een protest van de chef militaire kustwacht over de publicatie van regelingen voor studieverlof aan gemobiliseerden bij een aangekondigd akte-examen., 1917; 401; 1 omslag
      - Stukken betreffende een regeling voor blinde candidaten die examen voor een akte middelbaar onderwijs willen doen., 1918; 374; 1 omslag
  - Toezicht., 1.5
    - Stukken betreffende de bemoeienis van het ministerie in enkele kwesties van plaatselijk toezicht ingevolge art. 46 van de Wet op het Middelbaar Onderwijs., 1877-1918; 407; 1 omslag
    - Stukken betreffende de verrichting van neventaken door inspecteurs., 1911-1918; 409; 1 omslag
    - Stukken betreffende het dienstverband en de taakverdeling van inspecteurs van het middelbaar onderwijs., 1877-1918; 408; 1 pak
    - Tienjaarlijkse staten houdende overzichten van het schoolbezoek van de inspecteurs van het middelbaar onderwijs., 1892-1912; 411; 1 omslag
    - Verslagen van het schoolbezoek door de inspecteurs van het middelbaar onderwijs., 1884-1918; 414, 415
      - Jaaropgaven.1884-1899, 414; 1 omslag
      - Verslagen.1900-1919, 415; 1 pak
    - Stukken betreffende een onenigheid tussen de inspecteur van het middelbaar onderwijs K. ten Bruggencate en het gemeentebestuur van Wageningen over de huur van rijksgronden ten behoeve van de hogere burgeschool aldaar en de daaruit voorgekomen schriftelijke woordenwisseling., 1910; 416; 1 omslag
    - Verslagen van het schoolbezoek van de zuider inspectie van het middelbaar onderwijs, met correspondentie naar aanleiding van de in deze verslagen gedane voorstellen tot opleiding van candidaat-leraren aan hogere burgerscholen en gymnasia., 1915-1916; 22; 1 omslag
    - Correspondentie met de inspecteur van het middelbaar onderwijs over zijn rol bij de benoeming van gymnastiekleraren bij rijks hogere burgerscholen., Oktober - november 1917; 748; 3 stukken
  - Contacten met het buitenland., 1.6
    - Correspondentie naar aanleiding van verzoeken uit het buitenland om inlichtingen over het middelbaar onderwijs in Nederland of van buitenlanders die ter bestudering van het Nederlandse onderwijs worden geïtroduceerd., 1885-1910; 58; 1 omslag
    - Correspondentie naar aanleiding van inlichtingen uit het buitenland over de wetgeving op het middelbaar onderwijs aldaar., 1880-1908; 59; 1 omslag
    - Stukken betreffende uitwisseling van documentatie over het landbouwonderwijs met de Belgische regering., 1882-1883; 767; 1 omslag
    - Correspondentie naar aanleiding van Belgische inlichtingen over de landbouwproefstations aldaar., 1884; 746; 1 omslag
    - Correspondentie naar aanleiding van een vezoek van prof. J. Long, hoogleraar aan de Koninklijke Landbouwschool in Engeland, om informatie over het zuivelonderwijs in Nederland., November - december 1887; 725; 4 stukken
    - Stukken betreffende deelneming van het ministerie in een Commissie voor internationale eenheid in de methoden van onderzoek aan de rijkslandbouwproefstations., 1892-1897; 701; 1 pak
    - Stukken betreffende een onderzoek van het ministerie naar het polytechnisch onderwijs in het buitenland, met ingekomen programma's van technische hogescholen aldaar., 1893-1895; 647; 1 omslag
    - Stukken betreffende internationale conferenties over middelbaar onderwijs., 1901-1910; 655; 1 omslag
    - Correspondentie naar aanleiding van een verzoek van de Zuidafrikaanse onderwijzer C.J. van Rijn om een bezitter van een akte M.O.-A Engels voor vertalingen van Engelse werken voor Zuidafrikaans onderricht in het Nederlands., 1912; 64; 5 stukken
- Openbaar onderwijs., 2
  - Burgerscholen., 2.1
    - Stukken betreffende oprichting en reogranisatie van burgerdag- en avondscholen in verschillende gemeenten alsmede de ontheffing van enkele gemeenten van de verplichting tot de oprichting van een burgerdag- of avondschool., 1879-1892; 183; 1 omslag